【裁判字號】    96,訴,9869
【裁判日期】    970430
【裁判案由】    土地所有權移轉登記
【裁判全文】
臺灣臺北地方法院民事判決              96年度訴字第9869號
原      告  丙○○
訴訟代理人  陳益盛律師
            盧立仁律師
被      告  丁○○
訴訟代理人  游孟輝律師
複代理人    庚○○
上列當事人間請求土地所有權移轉登記事件，本院於九十七年四
月十五日言詞辯論終結，判決如下：
    主  文
原告之訴及假執行之聲請均駁回。
訴訟費用由原告負擔。
    事實及理由
一、原告主張：
    原告於民國91年3月26日經由鈞院拍賣取得台北縣新店市○○○路53號房屋之所有權，原告取得前述房屋所有權後，系
    爭土地所有權人己○○、乙○○、甲○○等人，即寄發存證
    信函通知原告支付土地使用之租金，原告亦立即回函表示同
    意支付租金，己○○等人同意會面商討細節並簽訂正式租賃
    契約。惟會面前原告即收受鈞院92年度執字第3944 5號清償
    借款強制執行事件之扣押命令，嗣後又收受移轉命令，依台
    北地方法院92 年12月24日北院錦字92執公字第39445號執行
    命令主旨所載：債務人己○○、甲○○、乙○○對第三人丙○○之債權，在新台幣（下同）41,9 59,516元範圍內，應
    依本命令將該債權移轉於債權人即聯邦商業銀行股份有限公
    司（下稱聯邦銀行）。因之，聯邦銀行業已成為系爭土地之
    租金債權人，而非己○○、甲○○、乙○○等人。原告經與
    聯邦銀行協議租金數額，即分別代繳納土地管理費及將其餘
    租金交付聯邦銀行，原告為系爭土地之合法承租人無誤。又
    強制執行法第51條第2項僅規定「對債權人不生效力」，並
    未包含「拍定人」，且屬「相對無效」，非絕對無效，於原
    告與訴外人乙○○、甲○○間仍然有效。依土地法第104條
    之規定於基地出賣時自有優先購買權，惟鈞院民事執行處辦
    理94執破癸字第9號執行事件時，於其96年7月11日北院錦94
    執破癸字第9號通知函中，僅通知共有人己○○、張朝翔、
    張朝喨及該3人之破產管理人是否行使優先購買權，未通知
    原告是否就系爭土地行使優先購買權，依土地法第104條第2
    項後段之規定，該買賣契約不得對抗優先購買權人，為此提
    起訴請，並聲明：
    1.確認原告就現登記為被告所有，座落台北縣新店市○○○
      段469地號權利範圍10000分之5816之土地，有優先購買權
      存在。
    2.被告就第1項之土地於96年10月4日以拍賣為原因之所有權
      移轉登記應予塗銷。
    3.台灣台北地方法院96年度執癸破字第9號發給被告就第一
      項土地權利移轉證書之執行程序應予撤銷。
    4.准原告以同一拍賣價格即1,098,000元優先購買第1項之土
      地，並於原告給付1,098,000元予台灣台北地方法院執行
      處時，台灣台北地方法院執行處應發給原告權利移轉證書
      並為所有權移轉登記。
    5.原告願供擔保，聲請宣告假執行。
二、被告則以：
    原告與第三人己○○、乙○○、甲○○之間亦不成立民法租
    賃土地之法律關係。依原告所提出之原證2第134號存證信函
    與原證3第2494號存證信函內容以觀，原告與第三人己○○
    、乙○○、甲○○等之間，就所謂土地租金並無達到意思表
    示一致之情形，租賃關係尚未成立。且證人己○  ○亦到庭
    結證否認在案，且證述並無授權予證人戊○○代為處理租金
    之情事，此亦為證人戊○○承認。因系爭土地之租賃關係尚
    未成立，原告自非系爭土地之承租人，則原告主張行使土地
    法第104條第1、3項之優先購買權，即無所據。又「實施查
    封後，債務人就查封物所為移轉、設定負擔或其他有礙執行
    效果之行為，對於債權人不生效力。」強制執行法第51條第
    2 項定有明文，而所謂「其他有礙執行效果之行為」，係指
    處分行為以外，其他足以影響查封效力之行為，例如將查封
    物出租、出借等是，所謂債權人，應兼指聲請執行之債權人
    及拍定人而言。查系爭469地號土地之原共有人甲○○、乙○○名下之持分，早已分別於89年、90年間遭到法院假扣押
    查封，而原告係於91年2月26日標得系爭建物，是縱使原告
    於92年間向訴外人己○○、乙○○、甲○○租得系爭土地，
    然原告承租系爭土地之行為，業已妨礙上開假扣押查封執行
    效果，該行為對於系爭土地持分之拍定人即被告自不生效力
    ，自無法依土地法第104條第1項之規定，取得優先購買權，
    並答辯聲明：
    1.原告之訴及其假執行之聲請均駁回。
    2.如受不利之判決，被告願供擔保，請求宣告免為假執行。
三、兩造不爭執事項：
  1.原告於91年3月26日經由本院強制執行拍賣程序，拍定取得
    台北縣新店市○○○路53號房屋之所有權，該房屋坐落土地
    地號為台北縣新店市○○○段469號。
  2.台北縣新店市○○○段469號土地，原所有人乙○○、甲○○，權利範圍各10000分之2908，被告於96年8月23日經本院
    強制執行拍賣程序，拍定取得該土地之所有權，權利範圍為
    10000分之5816。
  3.本院於92年11月18日以北院錦92執公字第39445號執行命令
    ，禁止執行債務人己○○、甲○○、乙○○收取對原告對新
    店市○○○路53號建物之土地使用補償金（地租）債權，未
    經異議後，本院又於92年12月24日以北院錦92執公字第3944
    5號執行命令，令原告對上開債權，在41,959,516元範圍內
    ，將該債權移轉於債權人即聯邦銀行。聯邦銀行據此於93年
    4月23日向原告取收97,200元。
四、本院得心證之理由：
（一）原告與訴外人乙○○、甲○○間未成立土地租賃契約關係
      ：
    1.按當事人互相表示意思一致者，無論其為明示或默示，契
      約即為成立。稱租賃者，謂當事人約定，一方以物租與他
      方使用收益，他方支付租金之契約。民法第153條第1項、
      第421條第1項分別定有明文。又租賃，乃特定當事人間所
      締結之債權契約，對於契約必要之點，即租金與標的物之
      意思表示必須一致，否則其契約即難謂已成立。最高法院
      89年度台上字第676號著有裁判意旨足參。是當事人間成
      立租賃契約者，必須雙方當事人對於租金之數額及承租之
      標的物相互意思表示一致，始得成立。
    2.經查，原告曾於92年6月24日於台北長安郵局以第2494號
      存證信函發函予訴外人己○○、乙○○及甲○○，就渠等
      依土地法相關條文以百分之10計算租金數額表示不同意，
      並請求會商合理租金數額，嗣訴外人己○○、乙○○及甲○○於92年7月9日於台北安和郵局以第134號存證信函回
      函表示「．．．至於應付金額係依法定計算，相信絕無過
      份之請求，．．．敬請台端諒察，不再計較是盼，並請台
      端於函到7日內逕向華成聯合管理委員會繳付91年9月1日
      起至92年6 月30日止之使用費新台幣252,890元（25,289
      元X10個月），．．．」等內容所示，此有原告提出該2份
      存證信函影本在卷可稽，且為兩造所不爭執，可見訴外人
      己○○、乙○○及甲○○對於原告所有系爭建物坐落使用
      系爭第469號土地之使用費，認為每月應給付2 5,289元，
      但原告認為過高不合理，是雙方對於租金之數額並未相互
      意思表示一致。
    3.又查，本院民事執行處於92年11月18日以北院錦92執公字
      第39445號執行命令，禁止執行債務人己○○、甲○○、
      乙○○收取對原告對新店市○○○路53號建物之土地使用
      補償金（地租）債權，因該執行命令未經異議，本院民事
      執行處又於92年12月24日以北院錦92執公字第39445號執
      行命令，令原告對上開債權，在41,959,516元範圍內，將
      該債權移轉於債權人即聯邦銀行。聯邦銀行據此於93年4
      月23日向原告取收97,200元，此有原告提出聯邦銀行之收
      據影本為憑。惟證人戊○○即聯邦銀行之承辦人於本院97
      年3月11日審理時親自到庭結證稱: 「（問: 債務人與原
      告間何時成立土地租賃關係?）並不清楚，我們只是因為
      發現土地上蓋有房屋，認為應該有租金，所以向法院聲請
      執行。」「（問: 金額如何算出?）金額我們是依照原告
      陳述而計算的，他說有約定租金要先繳交管理費，之後才
      給租金，我有向副總說每個月收800元。」「我沒見過（
      甲○○、乙○○、己○○）」「（問: 甲○○、乙○○、
      己○○三人有無授權給你處理租金的事情?）沒有，我是
      依據法院的命令收取。」，核與證人己○○同日到庭結證
      內容相符，可證原告向聯邦銀行所繳交之租金數額，並未
      經訴外人乙○○、甲○○所同意，亦未授權聯邦銀行處理
      ，原告雖以繳交租金之名義，自行向聯邦銀行繳納97,200
      元，亦不得據此主張與訴外人乙○○、甲○○已成立系爭
      土地租賃契約關係。
    4.按「實施查封後債務人就查封物所為移轉，設定負擔或其
      他有礙執行效果之行為，對於債權人不生效力，強制執行
      法第51條第2項定有明文，所謂「其他有礙執行效果之行
      為」，係指處分行為以外，其他足以影響查封效力之行為
      ，例如將查封物出租、出借等是，所謂債權人，應兼指聲
      請執行之債權人及拍定人而言，上訴人就系爭房屋之租賃
      契約訂立於查封之後，執行法院不知情而未予排除，被上
      訴人之拍定系爭房屋，係按無租賃條件支付價金，上訴人
      竟執不定期且可轉租之租賃契約主張權利，當然影響被上
      訴人對拍賣價額之估計，對於執行效果，大有妨礙，依據
      前開說明，係爭房屋之租賃契約，對於被上訴人既不生效
      力，上訴人殊無依民法第425條規主張其租賃契約對系爭
      房屋之承受人或買受人繼續存在之餘地。」最高法院71年
      度台上字第3636號著有裁判意旨參照。查系爭土地原共有
      人甲○○、乙○○之應有部分，分別於89年8月31日、90
      年3月5日遭假扣押查封在案，此有被告提出之電子謄本在
      卷足證，是原告於91年3月26日經由本院強制執行拍賣程
      序拍定取得系爭房屋，斯時，系爭土地業已遭假扣押查封
      ，訴外人乙○○、甲○○亦不得再就系爭土地與他人成立
      租賃契約，致影響系爭土地之拍賣價格，是以，縱使原告
      與訴外人乙○○、甲○○就系爭土地已成立租賃契約關係
      ，揆諸上揭規定及裁判意旨所示，對被告亦不生效力。
（二）按基地出賣時，地上權人、典權人或承租人有依同樣條件
      優先購買之權。土地法第104條第1項定有明文。是依土地
      法第104條第1項規定具有優先購買權者，乃基地之地上權
      人、典權人或承租人始得行使。經查，本件原告對於系爭
      土地，並未與原所有人乙○○、甲○○成立租賃契約關係
      ，或不生成立租賃契約效力，已如前述，是原告並非系爭
      土地之承租人，自無依據土地法第104條第1項之規定取得
      優先購買權之餘地，從而，原告主張伊已取得優先購買權
      ，訴請確認，並據以請求被告就台北縣新店市○○○段
      469 地號權利範圍10000分之5816之土地於96年10月4日以
      拍賣為原因之所有權移轉登記應予塗銷、本院96年度執癸
      破字第9號發給被告就第一項土地權利移轉證書之執行程
      序應予撤銷、准原告以同一拍賣價格即1,098, 000元優先
      購買第1項之土地，並於原告給付1,098,000元予台灣台北
      地方法院執行處時，台灣台北地方法院執行處應發給原告
      權利移轉證書並為所有權移轉登記，依法無據。
五、綜上所述，本件原告並非台北縣新店市○○○段469地號權
    利範圍10000分之5816土地之承租人，不符土地法第104條第
    1項所規定取得優先購買權之要件，則原告請求確認就系爭
    土地有優先購買權存在，並據此請求被告就系爭土地於96年
    10月4日以拍賣為原因之所有權移轉登記應予塗銷、本院96
    年度執癸破字第9號發給被告就第一項土地權利移轉證書之
    執行程序應予撤銷、准原告以同一拍賣價格即1,098, 000元
    優先購買第1項之土地，並於原告給付1,098,000元予台灣台
    北地方法院執行處時，台灣台北地方法院執行處應發給原告
    權利移轉證書並為所有權移轉登記，洵屬無據，為無理由，
    自應駁回。原告既受敗訴判決，其假執行之聲請即失所依據
    ，應併予駁回。
六、兩造其餘之攻擊或防禦方法及未經援用之證據，經本院斟酌
    後，認為均不足以影響本判決之結果，自無逐一詳予論駁之
    必要，併此敘明。
七、結論：
    本件原告之訴為無理由，依民事訴訟法第78條，判決如主文
    。
中    華    民    國    97    年    4     月    30    日
                  民事第五庭    法  官  陶亞琴
以上正本係照原本作成
如對本判決上訴，須於判決送達後20日內向本院提出上訴狀
中    華    民    國    97    年    4     月    30    日
                                書記官  蔡月女


司法院資訊處製作；財團法人民間司法改革基金會備份。
